【裁判字號】    94,上,357
【裁判日期】    950517
【裁判案由】    清償借款
【裁判全文】
臺灣高等法院臺中分院民事判決           94年度上字第357號
上  訴  人  丙○○
訴訟代理人  朱元宏律師
複代理人    劉文賓律師
            張志隆律師
被上訴人    丁○○
            戊○○
兼共    同
法定代理人  乙○○
共      同
訴訟代理人  武燕琳律師
複代理人    甲○○
上列當事人間請求清償借款事件，上訴人對於中華民國94年9月
19日臺灣南投地方法院94年度訴字第17號第一審判決提起上訴，
本院於民國95年5月3日言詞辯論終結，玆判決如下：
    主  文
上訴駁回。
第二審訴訟費用由上訴人負擔。
    事實及理由
一、按不變更訴訟標的，而補充或更正事實上或法律上之陳述者
    ，非為訴之變更或追加，民事訴訟法第二百五十六條定有明
    文。申言之，若當事人、訴訟標的及訴之聲明三者均屬相同
    ，縱於第二審有補充或更正事實上或法律上陳述之情事，亦
    無訴之變更或追加可言，應無同法第四百四十六條第一項前
    段關於「訴之變更或追加，非經他造同意，不得為之」規定
    之適用。本件被上訴人於原審主張上訴人向其借貸新台幣
    （下同）200萬元，依消費借貸之法律關係請求，於本院仍
    本於消費借貸之法律關係請求，訴訟標的並無變更，僅補充
    如認借貸關係存在於上訴人之夫蘇昇裕與蘇昇龍間，因上訴
    人已為債務承擔，仍應依消費借貸之法律關係返還借款，核
    係補充事實上及法律上之陳述，不生訴之變更或追加問題，
    自無庸得上訴人同意，合先敘明。
二、被上訴人主張：上訴人於92年11月10日向蘇昇龍借款200萬
    元，蘇昇龍已於同日將200萬元匯入上訴人設於臺灣銀行埔
    里分行之帳戶內（下稱系爭款項）。蘇昇龍於93年4月28 日
    死亡，被上訴人為蘇昇龍之妻、女，共同繼承上開借款債權
    ，曾於93年5月間催告上訴人返還借款，然上訴人迄未清償
    ，依消費借貸之法律關係，上訴人應如數返還。又若認借貸
    關係發生於蘇昇龍與蘇昇裕間，則主張上訴人於93年5月4日
    （即蘇昇龍出殯前3天）當晚在蘇昇龍靈堂前，向被上訴人
    乙○○允諾將於一週內辦妥貸款清償200萬元，上開意思表
    示有債務承擔之效力，依債務承擔之規定，上訴人亦有返還
    借款之義務等情，爰依消費借貸之法律關係，求為命：上訴
    人應給付被上訴人200萬元，及自94年1月14日起至清償日止
    ，按週年利率5%計算利息之判決。（原審判決依消費借貸之
    法律關係，准被上訴人200萬元本息請求。上訴人就其敗訴
    部分聲明不服。）
三、上訴人則以：蘇昇龍與上訴人之夫蘇昇裕為兄弟，渠等父親
    蘇萬來於74年間購買門牌號碼南投縣埔里鎮○○○街16號房
    屋及其坐落土地（下稱系爭房地），由蘇萬來支付頭期款，
    並告知蘇昇龍與蘇昇裕共有系爭房地，因當時蘇昇裕具有軍
    人身份，其名下不能登記財產，遂將系爭房地登記於蘇昇龍
    名下，其餘買賣價金由蘇昇龍向銀行貸款支付，再由兄弟二
    人平均分擔銀行貸款債務，蘇昇裕於計算應負擔數額後交付
    現金予蘇昇龍，系爭房地乃由蘇昇龍與蘇昇裕共有。因上訴
    人與蘇昇裕於91年間另行購地建屋居住，蘇萬來與蘇昇龍、
    蘇昇裕協議，由蘇昇龍購買蘇昇裕就系爭房地所有二分之一
    權利，為此蘇昇龍於92年11月10日將系爭款項200萬元匯入
    上訴人帳戶，故上訴人僅提供帳戶供蘇昇裕使用，並未向蘇
    昇龍借款，上訴人與蘇昇龍之間並無任何借貸關係存在等語
    ，資為抗辯。
四、查，依據證人潘瑞蔘證稱：「我姊夫（即蘇昇龍，下同）在
    家裡重病的時候，告訴我92年借了一筆200萬元借款給弟弟
    蓋房子，匯款是匯給丙○○，這200萬元要還給我姊。」、
    「因為我姊夫借他的時候，認為他很健康，可以讓弟弟慢慢
    還，…我有要求姊夫寫書面證明，但是姊夫說信任他弟弟和
    弟媳。」、「93年5月4日晚上在靈堂，當時有蘇萬來、我、
    潘麗玉、我先生、里長、我姊姊的2個員工、丙○○、我妹
    婿、我2個子女和乙○○在場，因為丙○○跟蘇萬來要求要
    看蘇昇龍的存摺，我就說憑什麼你們要看存摺，我就說我姊
    夫借給你200萬元蓋房子的錢什麼時候要還，丙○○就說等
    房子的使用執照下來，辦理保存登記，辦理抵押貸款之後再
    還，最快要一個星期。」（見原審卷211至213頁）。證人潘
    麗玉證稱：「姊夫（即蘇昇龍，下同）是在93年掃墓後發病
    ，到往生這段期間，姊夫交待說怕他有一天會走，希望我們
    幫他保管存款簿，還有借200萬元給他弟弟，匯款給丙○○
    。」、「5月4日的時候，有蘇萬來、丙○○、我、潘瑞蔘、
    乙○○的二個員工、里長、我先生、我二姊潘瑞蔘的先生在
    場，那天主要是潘瑞蔘和丙○○對話，我是在旁聽，丙○○
    提出要看存摺的要求，潘瑞蔘說要看存摺的話要先還200萬
    元，丙○○說要等房子使用執照出來之後，去辦保存登記，
    然後向銀行辦抵押，要一個星期才能完成，潘瑞蔘說等你錢
    下來再來講。」（見原審卷213至216頁）。證人即里長劉清
    賢證稱：「蘇昇龍往生我去幫忙，蘇昇龍的太太（即被上訴
    人）及小叔蘇昇裕及其太太（即上訴人）、蘇昇龍的小姨子
    均在場，蘇昇龍的太太有跟蘇昇裕說你以前向蘇昇龍借的錢
    要還，蘇昇裕及蘇昇裕的太太也說要還蘇昇龍的太太，當時
    說要還的借貸金額應該是200萬元。」、「大部分都是蘇昇
    裕的太太在談借貸的問題，但是蘇昇裕也會參與，只是蘇昇
    裕沒有全程在場，因為處理喪事他比較忙會跑來跑去。」（
    見本院卷86頁），又，上訴人於原審自承系爭款項用於支付
    建造門牌號碼南投縣埔里鎮○○里○○街9號房屋（見原審
    卷132頁）。依南投縣政府94年6月6日函附使用執照存根記
    載：南投縣埔里鎮○○里○○街9號房屋，起造人蘇昇裕，
    開工日期92年9月10日，竣工日期92年12月18日，工程造價
    135萬2300元（見原審卷145頁）。系爭款項匯款時間為92年
    11月10日，可知系爭款項之匯款時間乃於上開房屋之建造期
    間內，且系爭款項之金額足以支付建造上開房屋所需全部費
    用。再者，依建物登記謄本記載：蘇昇裕以其所有門牌號碼
    南投縣埔里鎮○○里○○街9號房屋為臺灣銀行設定最高限
    額240萬元之抵押權，用以擔保其與上訴人對該行所負債務
    ，並於93年5月19日登記完畢（見原審卷79之1頁）。而依臺
    灣銀行埔里分行94年6月3日函檢送放款借據記載：上訴人於
    93年5月21日邀同蘇昇裕為連帶保證人向臺灣銀行借款200萬
    元（見原審卷161頁）。上開證人證述之談話日期，與上訴
    人及蘇昇裕向台灣銀行辦理抵押借款日期，僅隔半個月，證
    述內容與事證互核相符，應可採取。上訴人辯稱證人潘瑞蔘
    、潘麗玉為被上訴人乙○○之胞妹，證詞必有偏頗云云，不
    足採取。另，蘇昇龍曾於92年11月10日將系爭款項200萬元
    匯入上訴人設於臺灣銀行埔里分行帳戶，有匯款申請書附卷
    可稽（見原審卷6頁），堪認上訴人之夫蘇昇裕確向蘇昇龍
    借款200萬元，蘇昇龍並將200萬元匯入蘇昇裕之妻即上訴人
    之帳戶，以代支付，且由上訴人承擔該債務，具體表明將於
    一週內辦妥抵押貸款以清償系爭款項，進而於同月21日邀同
    蘇昇裕為連帶保證人向臺灣銀行借款200萬元屬實。
五、上訴人否認有消費借貸之法律關係，並以前詞置辯。經查：
  (一)系爭房地自75年間購買時起即登記所有權人為蘇昇龍，並由
    蘇昇龍向第一銀行辦理本金最高限額80萬元之抵押借款，再
    於78年間轉向合作金庫辦理最高限額145萬元之抵押借款，
    蘇昇龍以貸款所得金額其中80萬元支付系爭房地之價金尾款
    ，此為兩造所不爭執，並有土地登記簿、建築改良物登記簿
    影本為憑（見原審卷53至58頁）。前開合作金庫貸款本息並
    由蘇昇龍自79年起至93年間陸續分期償還，94年2月17日合
    作金庫銀行始因債務清償簽立抵押權塗銷同意書，有蘇昇龍
    設於合作金庫之活期儲蓄存款存摺內頁歷年繳款記錄、抵押
    權塗銷同意書影本可證（見原審卷80至116頁）。上訴人抗
    辯上開貸款由蘇昇裕負擔二分之一，僅表示係以現金交付，
    並以手寫雜記2紙為證（見原審卷59、60頁），然查該手寫
    雜記所載數字與前開合作金庫活期儲蓄存款存摺記載清償銀
    行貸款金額不符，且該手寫雜記僅記載數組數字之計算過程
    ，並無任何關於受領現金之文字記載，自難據此逕認上訴人
    及蘇昇裕確曾依該手寫雜記所載金額交付現金予蘇昇龍。
  (二)證人即蘇昇龍、蘇昇裕之父蘇萬來固證稱：系爭房屋貸款90
    萬元，由蘇昇龍、蘇昇裕各負擔一半，貸款都已繳清，系爭
    房屋給蘇昇龍，蘇昇龍拿200萬元給蘇昇裕，因為蘇昇裕另
    外建屋需要錢，嗣蘇昇裕蓋青田街9號房屋，約花費1000萬
    元左右，系爭款項由父子3人於921地震之後約2年（即90年
    ）商談等語（見原審卷133至135頁）。然其證詞，就系爭房
    地貸款金額稱90萬元，與上訴人所稱80萬元（見原審卷237
    頁）已有不同；就興建門牌號碼南投縣埔里鎮○○里○○街
    9號房屋之費用，亦與上訴人陳稱之400多萬元（見原審卷
    132頁），及房屋使用執照存根記載之135萬2300元（見原審
    卷145頁）相差甚遠；而其稱洽談系爭款項之時間乃於90 年
    間，與上訴人陳稱蘇昇裕於91年間決定另行購地建屋後，蘇
    萬來始與蘇昇龍、蘇昇裕協議之（見原審卷50頁），時間不
    符，難認與事實相符，自不足採。
  (三)上訴人固提出修繕費收據影本5紙為證（見原審卷64至68頁
    ），惟上訴人與蘇昇裕縱有支出系爭房屋修繕費，依上訴人
    自承921地震前後與蘇昇裕居住於系爭房屋，係於91年間決
    定另行購地建屋，則上訴人與蘇昇裕於921地震後既仍有居
    住於系爭房屋之需要，則系爭房屋損壞必須修繕，渠等支出
    房屋修繕費，於理並無不合，不能以渠等負擔房屋修繕費，
    即認蘇昇裕有系爭房地所有權之二分之一。
  (四)上訴人辯稱於93年5月間邀同蘇昇裕為連帶保證人向臺灣銀
    行借款200萬元，係因被上訴人乙○○表示希望能把蘇昇龍
    當初買受系爭房地之200萬元拿回，與上訴人分別共有系爭
    房地，再將系爭房地出售後，均分價金，惟被上訴人嗣後未
    將系爭房地出賣，亦未將應有部分二分之一登記與蘇昇裕，
    上訴人始將該筆款項還回銀行等語。被上訴人如有售屋換價
    之想法，依吾人日常生活經驗，不動產應以產權單純更易為
    買方所接受，被上訴人何須要求改為分別共有方式再出售，
    上訴人所辯顯與常情不符。上訴人上開所辯，皆不足憑採。
六、按稱消費借貸者，謂當事人一方移轉金錢或其他代替物之所
    有權於他方，而約定他方以種類、品質、數量相同之物返還
    之契約；借用人應於約定期限內，返還與借用物種類、品質
    、數量相同之物。未定返還期限者，借用人得隨時返還，貸
    與人亦得定一個月以上之相當期限，催告返還。應付利息之
    債務，其利率未經約定，亦無法律可據者，週年利率為百分
    之五；遲延之債務，以支付金錢為標的者，債權人得請求依
    法定利率計算之遲延利息。民法第四百七十四條第一項、第
    四百七十八條、第二百零三條、第二百三十三條第一項前段
    ，分別定有明文。上訴人之夫蘇昇裕向蘇昇龍借款200萬元
    ，並已交付，上訴人已向被上訴人表明承擔該債務之意，而
    蘇昇龍於93年4月28日死亡，被上訴人乙○○、丁○○、戊
    ○○分別為其妻女（有戶籍謄本附卷可稽（見原審卷7、8頁
    ），蘇昇龍所遺該項債權應由被上訴人共同繼承，被上訴人
    於93年5月間已催告上訴人返還系爭款項200萬元，上訴人自
    應負返還系爭款項200萬元及法定遲延利息之責。從而，被
    上訴人主張依消費借貸之法律關係，請求上訴人給付200萬
    元，及自94年1月14日起（即支付命令送達翌日）至清償日
    止，按週年利率5%計算之利息，即屬有據，應予准許。至被
    上訴人所主張係上訴人向蘇昇龍借款云云，尚與事實不符，
    惟因上訴人已承擔該債務，自無影響被上訴人之請求。
七、綜上所述，被上訴人本於消費借貸之法律關係，請求上訴人
    給付200萬元，及自94年1月14日起，至清償日止，按週年利
    率5%計算之利息，為有理由，應予准許。原審因而為被上訴
    人勝訴之判決，並依兩造聲請為假執行及免為假執行之宣告
    ，經核於法並無違誤，自應予以維持。上訴論旨，仍執前詞
    ，主張原判決不當，求予廢棄改判，為無理由，應予駁回。
    本件事證已臻明確，兩造其餘攻擊防禦方法及舉證，核與本
    件判決結果不生影響，毋庸逐一論列，併此敘明。
據上論結，本件上訴為無理由，依民事訴訟法第四百四十九條第
一項、第七十八條，判決如主文。
中    華    民    國    95    年    5     月    17    日
                    民事第一庭審判長法  官  吳火川
                                    法  官  陳繼先
                                    法  官  饒鴻鵬
以上正本係照原本作成。
如對本判決上訴，須於收受判決送達後20日內向本院提出上訴書
狀，其未表明上訴理由者，應於提出上訴後20日內向本院提出上
訴理由書（須按他造人數附具繕本）。
上訴時應提出委任律師為訴訟代理人之委任狀。具有民事訴訟法
第466條之1第1項但書或第2項之情形為訴訟代理人者，另應附具
律師及格證書及釋明委任人與受任人有該條項所定關係之釋明文
書影本。
                                    書記官  陳如慧
中    華    民    國    95    年    5     月    19    日
                                                      Ｂ


司法院資訊處製作；財團法人民間司法改革基金會備份。
